【裁判字號】    94,再易,2
【裁判日期】    950502
【裁判案由】    再審之訴
【裁判全文】
臺灣臺南地方法院民事判決              94年度再易字第2號
再審原告    丙○○
            丁○○
訴訟代理人  葉安勳律師
再審被告    乙○○
訴訟代理人  甲○○
上當事人間請求返還停車位事件，再審原告對於本院民國93年12
月16日93年度簡上字第38號確定判決，提起再審之訴，本院判決
如下：
    主      文
再審之訴駁回。
再審訴訟費用由再審原告負擔。
    事      實
甲、再審原告方面：
一、聲明：
  (一)原第一、二審確定判決均廢棄。
  (一)上廢棄部分，再審被告在前程序第一審之訴及其假執行之聲
    請均駁回。
二、陳述：
  (一)再審原告丁○○所有之台南縣新市鄉○○街180號7樓之1建
    物，依建物謄本上之共同使用部分（即新店段2155建號），
    其應有部分為174／10000，惟第一審法院卻錯誤認定其應有
    部分僅為73／10000，是其判決顯然具有民事訴訟法第496條
    第1項第2款判決理由與主文顯有矛盾之再審事由。
  (二)本件系爭停車位於原始保存登記時，即已劃入台南縣新市鄉
    ○○街180號7樓之1之持分中，再審被告乙○○於台灣台南
    地方法院檢察署92年度他字第163號竊佔案件之92年2月20日
    偵訊時承認，就此再審被告明白承認之上開供述筆錄，顯然
    有利於再審原告，惟第二審法院卻漏未斟酌，是其判決顯然
    具有民事訴訟法第497條「就足影響於判決之重要證物，漏
    未斟酌」之再審事由。
  (三)本件證人蕭尚伶於第一審審理時初稱：「當初購買的時候不
    含停車位，他們推出建案的時候我就買了，當初他們說是共
    有部分可以使用，買賣契約簽約之間建設公司跟我說車位要
    買，我就沒有買．．．」，後稱：「我購買的時候，我都有
    跟建設公司主張應該特定我的停車位，後來如何演變到40號
    停車位我並不清楚。」蕭尚伶既然沒有買停車位，又如何向
    建設公司主張特定其停車位? 顯然其證詞前後矛盾不一致，
    惟第二審法院卻引用其前半段不利再審原告之證詞，而漏未
    斟酌有利再審原告之後半段證詞，且判決理由欄內復未說明
    其採用、不採用之理由。另據第一審函調有關劦浩建設股份
    有限公司（以下簡稱劦浩公司）移轉登記與蕭尚伶之原登記
    申請相關資料，其中土地、建築改良物買賣所有權移轉契約
    書，明確記載：「本建物之共同使用部分建號2154、2155號
    包括買賣在內持分170／10000、174／10000」，而契約書內
    之價款交付方法欄，亦載明「辦理過戶完畢一次付清」，由
    此可見，蕭尚伶於買受房屋時，即已同時購得建物專有部分
    面積及共同使用部分持分之產權，其中已包含停車位之持分
    。本件系爭房屋原始所有權人蕭尚伶於買受房屋時，既已同
    時購得建物專有部分及共同使用部分持分之產權（其中已包
    含停車位之所有權及使用權），建商即不得再另立名目，要
    求蕭尚伶購買車位。換言之，依上述土地、建築改良物買賣
    所有權移轉契約書，即足證明蕭尚伶於買受房屋時確有購買
    停車位，此與蕭尚伶於第一審所稱：「我購買的時候，我都
    有跟建設公司主張應該特定我的停車位，後來如何演變到40
    號停車位我並不清楚。」等語，正相吻合。再者，本件系爭
    停車位應辦理停車位持分產權登記，始能取得停車位之產權
    及使用權。而建商之所以規劃基本公設持分與停車位持分之
    區別，本係基於使用者付費之考量，以支付較多價金者，過
    戶給較多之共同使用部分持分，而使其享有車位使用權，此
    種規劃方式，與全體大樓住戶之「共同使用部分」持分一律
    相同，再以簽立車位使用同意書或抽籤、輪流等方式使用停
    車位者，明顯不同，應嚴予區別。因此，此類型大樓之停車
    位買賣，即應辦理停車位持分產權移轉登記，以維持擁有停
    車位持分，始享有停車位使用權之大樓原始分管協定。以此
    交易案例言，設若於停車位持分產權移轉登記完成後，復有
    第三者主張有與案例車位出賣人簽立買賣停車位契約，而訴
    請案例車位買受人應返還停車位，則依據物權法定原則及最
    高法院59年台上字第1534號判例揭示「不動產之重複買賣，
    以先辦妥所有權移轉登記者，應受法律之保護」之意旨，自
    應認第三者所為返還停車位之請求當屬無理由，而本件停車
    位紛爭之情形，正與此交易案例相同。從而，第二審法院採
    信本件系爭房屋原始所有權人蕭尚伶前後矛盾之證述，而認
    定再審原告並未取得系爭停車位之所有權或使用權，亦顯然
    具有民事訴訟法第496條第1項第1款、第2款，及第497條「
    就足影響於判決之再審事由，因而提起再審之訴。
乙、再審被告方面：
一、聲明：求為判決如主文所示。
二、陳述：
  (一)再審原告以證人陳金雀於另案台灣台南地方法院檢察署92年
    度他字第163號竊佔案偵查中證述，及證人蕭尚伶向建商購
    屋經過，認原確定判決有重要證物漏未斟酌之再審理由。然
    上開事項再審原告均已於原確定判決審理時，已提出主張，
    並已經原確定判決斟酌如何不予採納之理由，再審原告實未
    具再審理由。
  (二)另證人蕭尚伶於原第一審證述全部內容，及原第一審依職權
    調閱台南縣新市鄉○○段2149建號由劦浩公司移轉登記與蕭
    尚伶之原登記申請書及其附繳證件內，均未見有關於系爭編
    號第40號之地下一層停車位之約定，故可知證人蕭尚伶向原
    始起造人劦浩公司購買台南縣新市鄉信義衛180號7樓之1之
    主房屋建物時，並未一併購買地下層停車位之使用權，更未
    曾實際使用或占有過系爭停車位。
  (三)又系爭台南縣新市鄉○○街180號7樓之1之主房屋建物，嗣
    因證人蕭尚伶積欠債權人慶豐商業銀行股份有限公司台南分
    公司債務，經債權人聲請法院強制執行拍賣，執行法院於進
    行查封以及嗣後委託陳尚志建築師事務所進行鑑價之過程中
    ，均未就系爭停車位進行查封或鑑價，於歷次之拍賣公告附
    表欄或備考欄中亦均未曾提及系爭停車位，此經鈞院第二審
    依職權調閱鈞院88年度執字第12065號執行卷核閱無誤。足
    徵系爭大樓7樓之1之主房屋建物於拍賣時，其拍賣之標的，
    並未包含系爭停車位。縱於拍賣之標的，包括共用部分即新
    市鄉○○段2154、11155建號之應有部分，亦僅係基於公寓
    大廈管理條例第4條之規定：「區分所有權人除法律另有限
    制外，對其專有部分，得自由使用、收益、處分，並排除他
    人干涉。專有部分不得與其所屬建築物共用部分之應有部分
    及其基地所有權或地上權之應有部分分離而為移轉或設定負
    擔」而來，就系爭停車位之所有權及使用權歸屬，仍應循地
    下室權屬同意書及分管契約來判斷，尚難以此遽認法院所拍
    賣之台南縣新市鄉○○街180號7樓之1之主房屋建物，有包
    括或連同系爭停車位而為拍賣。從而，訴外人李余靜枝於89
    年10月向執行法院拍定取得之不動產所有權，本不包括系爭
    停車位使用權，則向李余靜枝承買之再審原告蔡雪芬即無可
    能繼受或取得系爭停車位之使用權，基於買賣關係之後手即
    繼受人不可能取得比前手更大範圍權限之原則，系爭大樓7
    樓之1之原始買受人蕭尚伶，依前所述，既無取得系爭停車
    位使用權，復於訴外人李余靜枝拍定時，亦未就系爭停車位
    拍定，則再審原告丁○○自前手李余靜枝買受系爭大樓7樓
    之1之房地範圍，即不及於系爭停車位。
  (四)至於證人陳金雀於台灣台南地法院檢察署92年度他字第162
    號竊佔案偵查中雖結證：伊係負責新市鄉名人花園特區保存
    登記業務之代書，伊並未幫李余靜枝辦理系爭停車位之移轉
    登記業務，伊係依伊所提之一份原始保存登記資料辦理原始
    保存登記，該份原始保存登記資料，是依照建物門牌面積及
    比例換算公共持分一併買賣，當時建商就已規劃好將所到車
    位計入有買車位之人，買主日後就與車位所占公共持分一併
    買賣，其餘所剩之持分就依主建物的面積大小比例放置在主
    建物之下，所以建商就把40號停車位歸入系爭大樓7樓之1之
    公共持分中等語。然衡諸證人陳金雀證述內容，乃係劦浩公
    司於預售時，針對系爭大樓產權之規劃所為之證述，而系爭
    停車位於預售時，或為規劃由訴外人蕭尚伶所取得，並而為
    登記，惟卻經蕭尚伶所拒絕買受，嗣劦浩公司透過代書欲取
    其權狀更改坪數未果，劦浩公司即解散，業據證人蕭尚伶於
    原第一審結證如前所述。準此，足認劦浩公司就系爭大樓7
    樓之1產權之登記有發生錯誤之登載，始會委由代書向證人
    蕭尚伶要更改權狀上坪數，而該錯誤乃如證人蕭尚伶所證述
    ，係就系爭停車位買賣之意思表示不一致所生之錯誤，從而
    ，證人陳金雀僅能片面證明，劦浩公司係以訴外人蕭尚伶欲
    購買停車位為前提，將系爭停車位規劃於蕭尚伶購買之系爭
    大樓7樓之1住戶使用，然尚難證明系爭停車位日後產權之更
    迭及變革，而系爭停車位嗣既經訴外人即系爭大樓7樓之1之
    原始買受人蕭尚伶所拒絕買受，即未取得系爭停車位之使用
    權，再審原告主張，蕭尚伶有買受系爭停車位之使用權云云
    ，即不足採。
  (五)系爭停車位於原始存登記時，雖規劃給買主的共同使用部份
    之應有部分，但卻經買主蕭尚伶所拒絕買受，業經蕭尚伶在
    前審供述明確，故即使再審被告就原始規劃之方式不爭執，
    亦不能作為有利於再審原告之認定，不符就足影響於判決之
    重要證物漏未斟酌之情事。
  (六)蕭尚伶於購買房屋時，建設公司表明車位要另外買，但蕭尚
    伶並未購買，建設公司委託代書要求更改坪數，因其未買停
    車位，蕭尚伶沒有同意更正，後來建設公司就解散了，蕭尚
    伶雖實際有使用停車位，是因為大樓管理員說可以使用，實
    際上車位那一個不知道，蕭女去問建設公司，他們才同意讓
    其停一個平面停車位，但並非系爭編號40號之停車位，過程
    中蕭尚伶從來都沒有拿到任何憑證證明其可以使用該車位，
    以上之過程業經蕭尚伶在前審供述明確，其證詞並無前後矛
    盾不一致之處，並無民事訴訟法第497條之情事。又建商登
    記給蕭尚伶之共同使用應有部份，雖然原規劃有停車位，但
    遭蕭尚伶拒絕購買停車位，建商因此要求蕭尚伶更改權狀坪
    數，並遭蕭女拒絕，業如前述，則有關建商與蕭女之買賣契
    約書，移轉登記申請書等文書，並難以作為有利於再審原告
    之認定，再容被告認前審判決採證不當，不符提起再審之理
    由。
  (七)蕭尚伶既未購買停車位，建商要求其更正共同使用部份之應
    有部份坪數遭拒，則蕭尚伶本即無合法使用停車位之權源，
    建商另將40號停車位使用權以40萬元出售予再審原告，並無
    不動產或停車位使用權重覆買賣之情事，此與最高法院59年
    台上字第1534號判例意旨所載不同，難以比附援引，本件一
    二審法院均無民事訴訟法第496條第1項第1款適用法規顯有
    錯誤之情事。
丙、本院依職權調閱本院新市簡易庭92年度新簡字第599號、本
    院93年度簡上字第38號返還停車位案卷。
    理      由
甲、程序方面：
    按再審之訴，應於30日之不變期間內提起；前項期間，自判
    決確定時起算，判決於送達前確定者，自送達時起算，民事
    訴訟法第500條第1、2項定有明文。查本件再審原告係以本
    院93年度簡上字第38號民事確定判決，具有民事訴訟法第49
    6條第1項第1款、第2款及第497條再審事由，向本院提起再
    審之訴，本院上開93年度簡上字第38號確定判決係於送達前
    確定，依上開規定，再審原告提起再審之訴之不變期間應自
    判決送達再審原告時起算，查再審原告均係於93年12月23日
    收受本院93年度簡上字第38號確定判決，有送達證書2紙附
    於上開卷宗可稽，則再審原告於94年1月20日具狀提起再審
    之訴，並未逾30日之不變期間，自屬合法，合先敘明。
乙、實體方面：
    本件再審原告因不服本院新市簡易庭92年新簡字第599號及
    本院93年度簡上字第38號返還停車位事件，所為第二審確定
    判決，提起再審之訴，經審閱上開再審理由，係以原確定判
    決有適用法規顯有錯誤、判決理由與主文顯有矛盾，及就足
    以影響於判決之重要證物漏未斟酌之情，而有民事訴訟法第
    496條第1項第1款、第2款及同法第497條規定之再審事由。
    再審被告則於收受再審起訴狀繕本後，對於再審原告主張加
    以辯駁如上。爰就再審原告主張是否可採，分述如下。
一、關於原確定判決有無適用法規顯有錯誤部分：
  (一)按民事訴訟法第496條第1項第1款所謂適用法規顯有錯誤，
    係指確定判決所適用之法規，顯然不合於法律規定，或與司
    法院現尚有效及大法官會議之解釋，或本院尚有效之判例顯
    然違反，或消極的不適用法規，顯然影響判決者而言。至於
    單純認定事實錯誤，則與適用法規顯有錯誤之情形有間，故
    民事訴訟法第496條第1項第1款所謂適用法規顯有錯誤者，
    不包括認定事實錯誤之情形在內（最高法院80年台上字第13
    26號判例意旨參照）。
  (二)本件再審原告所主張之最高法院59年台上字第1534號判例意
    旨所適用之情節，與本件原確定判決所認定之事實並不相同
    。意即原審確定判決已詳述依公寓大廈管理條例規定區分所
    有權人對共用部分之所有權，為按其應有部分即專有部分之
    比例分別共有之；而對於共用部分之使用收益權利，則係按
    其應有部分即專有部分比例享有之；另對於共用部分之管理
    ，原則上採「共同管理」方式，但例外得由全體區分所有權
    人以契約（即分管契約）約定，就共用部分之「特定部分」
    ，賦予特定之區分所有權人有專責、管理、使用及排他之權
    限及範圍。本件系爭停車位，依預定停車場使用約定內容觀
    之，係針對特定之編號40號地下室停車之使用權，合意為管
    理使用方法及範圍之約定，故屬分管契約。而再審被告與訴
    外人戴容菊向原始起造之劦浩公司以400,000元買受系爭停
    車位，並簽立上開分管契約，再審被告對系爭停車位即有單
    獨之管理、使用權。另蕭尚伶向原始起造人劦浩公司購買台
    南縣新市鄉○○街180號7樓之1之主房屋建物時，並未一併
    購買地下層停車位之使用權，嗣經蕭尚伶債權人以本院88年
    度執字第12065號強制執行查封拍賣時，亦未包含系爭停車
    位，從而再審原告丁○○輾轉自拍定人李余靜枝買受台南縣
    新市鄉○○街180號7樓之1之房地範圍，自不及於系爭停車
    位；而再審原告丁○○買受有系爭大樓地下一層新市鄉○○
    段2155建號應有部分174／10000，乃基於公寓大廈管理條例
    第4條規定，因此就系爭停車位之所有權及使用權歸屬，仍
    應依分管契約來判斷，因認在本件系爭停車位買賣過程，再
    審原告之前前手蕭尚伶既未購買停車位，對系爭停車位本無
    合法使用權源，而再審被告以400,000元向劦浩公司購買系
    爭停車位之使用、管理權，非如再審原告所稱一物二賣（即
    劦浩公司重覆出賣系爭停車位之使用權），故本件情節事實
    ，應無最高法院59年台上字第1534號判例之適用，是以原確
    定判決未適用再審原告所提之前揭判例意旨，自非有誤。
二、關於原確定判決有無判決理由與主文顯有矛盾部分：
    再審原告主張再審原告丁○○所有之台南縣新市鄉○○街18
    0號7樓之1建物，依建物謄本上之共同使用部分（即新店段
    2155建號），其應有部分為174／10000，惟第一審法院卻錯
    誤認定其應有部分僅為73／10000，是其判決顯然具有民事
    訴訟法第496條第1項第2款判決理由與主文顯有矛盾云云。
    按判決理由與主文顯有矛盾者，民事訴訟法第496條第1項第
    2款固列為再審事由之一，然就本件情形而言，原第一審判
    決第3頁第2行及第5頁第5行，有關被告即再審原告抗辯部分
    記載：「應有部分僅為73／10000」，顯係誤寫，而核其判
    決主文與理由之論述，並無矛盾之處。況本院93年度簡上字
    第38號確定判決就再審原告新店段2155建號應有部分為174
    ／10000，均有明確之註記，是再審原告猶以原第一審被告
    抗辯部分顯然錯誤之誤寫為由，主張原確定判決具有民事訴
    訟法第496條第1項第2款之再審事由，亦非有據。
三、關於原確定判決有無對足影響於判決之重要證物，漏未斟酌
    部分：
    按民事訴訟法第497條所謂「如就足影響於判決之重要證物
    ，漏未斟酌者」，係指當事人在前審程序已經存在並已為證
    據聲明之證據，前審並未認為不重要而忽略證據聲明未為調
    查，或已為調查而未就調查之結果予以判斷，且須足以影響
    裁判結果而言。若原確定判決對於證物，認係不必要之證據
    ，或有不足採信之情形，已依法記明其理由於判決者即係已
    斟酌，而非漏未斟酌；再漏未斟酌之證物，無關重要，縱經
    斟酌，亦與原確定判決無影響者，仍不得據為再審理由。
  (一)本件原確定判決依證人蕭尚伶於原第一審證述：「（問：是
    否曾經購買過新市鄉○○街180號7樓之1的房子？）答：有
    。當初購買的時候不含車位，他們（劦浩公司）推出建案的
    時候我就買了，當初他們說是共有部分可以使用，但到買賣
    契約簽約間，建設公司卻跟我說車位要買，並沒有買，後來
    我住的當中，建設公司有委託代書來拿權狀說要更改我之坪
    數，因為我沒有購買停車位，我沒有同意更正，後來建設公
    司就解散了。我實際有使用停車位，因為管理人員說我們可
    以使用，發生同樣情形的還有5樓之1的住戶，5樓之1住戶跟
    我們一樣都有配到兩個機械停車位。但實際上車位是哪一個
    不知道，我去問建設公司他們才同意讓我停一個平面停車位
    。如地下室平面圖「打三角形」部位所示（在原第一審卷第
    30 頁背面，非系爭編號第40號之車位），後來我都一直使
    用這個車位，直到我房屋被拍賣為止，過程我都沒有拿到任
    何憑證證明我可以使用這個車位，我知道有一些人是向建設
    公司購買停車位，我房子沒有賣給誰，是被拍賣的。後來買
    主是誰我不清楚」等語，覆參酌原第一審依職權調閱台南縣
    新市鄉○○段2149建號由劦浩公司移轉登記與蕭尚伶之原登
    記申請書及其附繳證件資料，並無有關於系爭「編號第40號
    」之地下一層停車位之約定，因而認定證人蕭尚伶向原始起
    造人劦浩公司購買台南縣新市鄉○○街180號7樓之1之主房
    屋建物時，並未一併購買地下層停車位之使用權，更未曾實
    際使用或占有過系爭停車位之事實，業據原確定判決斟酌並
    記明理由（見第二審判決第20、21頁），論述綦詳並無漏末
    調查或斟酌之情事。至於再審原告主張證人蕭尚伶嗣後證稱
    ：「我購買的時候，我都有跟建設公司主張應該特定我的停
    車位，後來如何演變到40號停車位我並不清楚。」等語；暨
    依原審依職權調閱台南縣新市鄉○○段2149號建號由劦浩建
    設公司移轉登記與蕭尚伶之原始登記申請書相關資料，其中
    土地、建築改良物買賣所有權移轉契約書記載：「本建物之
    共同使用部分建號2154、2155號包括買賣在內持分170／
    10000 、174／10000」，及價款交付方法之記載部分，第二
    審判決漏未斟酌云云，惟此部分係屬原確定判決證據取捨之
    問題，尚非重要證據漏未審酌。
  (二)另本件第二審確定判決對於證人陳金雀於台灣台南地方法院
    檢察署92年度他字第163號竊佔案偵查中證述：伊係負責新
    市鄉名人花園特區保存登記業務之代書，伊並未幫李余靜枝
    辦理系爭停車位之移轉登記業務，伊係依伊所提之一份原始
    保存登記資料辦理原始保存登記，該份原始保存登記資料，
    是依照建物門牌面積及比例換算公共持分一併買賣，當時建
    商就已規劃好將所劃車位計入有買車位之人，買主日後就與
    車位所占公共持分一併買賣，其餘所剩之持分就依主建物的
    面積大小比例放置在主建物之下，所以建商就把40號停車位
    歸入系爭大樓七樓之一之公共持分中等語，及參酌證人蕭尚
    伶上開有關拒絕買受停車位，及未同意劦浩公司更改坪數之
    請求，旋劦浩公司即解散乙節，因而判認劦浩公司就系爭大
    樓7樓之1產權之登記有發生錯誤之登載，始委由代書向證人
    蕭尚伶要求更改權狀上坪數，而該錯誤發生，依證人蕭尚伶
    所證述，係就系爭停車位買賣之意思表示不一致所導致，從
    而，證人陳金雀僅能片面證明，劦浩公司係以訴外人蕭尚伶
    欲購買停車位為前提，將系爭停車位規劃於蕭尚伶購買之系
    爭大樓7樓之1住戶使用，不足證明系爭停車位日後產權之更
    迭及變革，及蕭尚伶有買受系爭停車位之使用權之事實，故
    再審被告乙○○於台灣台南地方法院檢察署92年度他字第
    163 號竊佔案偵查中，是否不爭執證人陳金雀有關劦浩公司
    於預售時，對系爭大樓及停車位產權規劃證述，並不影響裁
    判之結果，再審原告上開主張自不符合民事訴訟法第497條
    之再審事由，且亦與民事訴訟法第496條第1項第1款、第2款
    無涉。
四、末按再審之訴，顯無再審理由者，得不經言詞辯論，以判決
    駁回之，民事訴訟法第502條第2項定有明文。本件再審原告
    主張判決適用法規顯有錯誤、判決理由與主文顯有矛盾、及
    原審判決就足以影響於裁判之重要證物有漏未斟酌之情形云
    云，並無所據，是本院93年度簡上字第38號之確定終局判決
    並無再審原告主張之民事訴訟法第496第1項第1款、第2款、
    第497條規定之再審事由，從而，再審原告據以提起本件再
    審之訴，請求廢棄原確定判決，並為其有利之判決，顯無理
    由。揆之上開說明，自得不經言詞辯論，逕以判決駁回之。
五、據上論結，本件再審之訴為無理由，依民事訴訟法第502條
    第2項、第78條、第85條第1項前段，判決如主文。
中    華    民    國    95    年    5     月    2     日
                        臺灣臺南地方法院民事第三庭
                            審判長法  官  張季芬
                                  法  官  陳杰正
                                  法  官  田幸艷
以上正本證明與原本無異
本件不得上訴。
中    華    民    國    95    年    5     月    2     日
                                  書記官  蘇家楹


司法院資訊處製作；財團法人民間司法改革基金會備份。
